【裁判字號】    96,易,108
【裁判日期】    970311
【裁判案由】    妨害自由
【裁判全文】
臺灣苗栗地方法院刑事判決               96年度易字第108號
公  訴  人  臺灣苗栗地方法院檢察署檢察官
被      告  甲○○
                    現另案在臺灣桃園看守所羈押中
上列被告因妨害自由案件，經檢察官聲請以簡易判決處刑（95年
度偵字第3941號），本院受理後（原簡易庭案號：96年度苗簡字
第59號）認為不宜逕以簡易判決處刑，適用通常程序審理，判決
如下：
    主    文
甲○○犯強制罪，處有期徒刑拾月，減為有期徒刑伍月，如易科
罰金，以銀元佰元即新臺幣玖佰元折算壹日。
    犯罪事實
一、甲○○於民國95年6 月12日5 時許，與彭國峰、謝志佳共乘
    危弈忠所駕駛之車牌號碼H2-9466 號白色自用小客車（彭國
    峰、謝志佳、危弈忠3 人所涉強盜罪嫌，均經檢察官為不起
    訴之處分），一同前往位在苗栗縣苗栗市○○路之「非凡電
    子遊藝場」，欲向乙○○催討其積欠彭國峰之債務新臺幣（
    下同）3 萬元，嗣於同日5 時20分許，在該遊藝場門口處，
    乙○○不肯走出門外，甲○○竟基於強制之故意，出手用力
    拉扯乙○○衣服及手臂、勾住乙○○脖子、推擠乙○○肩膀
    及背部，強行將乙○○帶至門外，而以強暴使乙○○行無義
    務之事。
二、案經苗栗縣警察局移送臺灣苗栗地方法院檢察署檢察官偵查
    起訴。
    理    由
一、證據能力之認定：
  (一)臺灣苗栗地方法院檢察署檢察官於95年11月7 日對非凡電子
    遊藝場監視器錄影光碟實施勘驗所製作之履勘筆錄（見偵查
    卷第105 至106 頁），係公務員職務上製作之紀錄文書（司
    法院刑事訴訟新制法律問題研討會提案第17號子題(二)研討結
    果參照），無顯不可信之情況，依刑事訴訟法第159 條之4
    第1 款，得為證據。
  (二)卷內其餘被告甲○○以外之人於審判外之言詞或書面陳述，
    未據檢察官、被告於言詞辯論終結前聲明異議，依刑事訴訟
    法第159 條之5 第2 項規定，應視為已經當事人同意作為證
    據，本院審酌該等陳述作成時之情況亦認為適當，依前揭法
    條第1 項規定，均得為證據。
  (三)非凡電子遊藝場監視器錄影光碟及監視器錄影畫面翻拍照片
    3 張（見偵查卷第56至57頁），均係以物件之存在及其呈現
    之狀態為證據資料，性質上屬物證而非供述證據，既無事證
    足認為實施刑事訴訟程序之公務員因違背法定程序而取得，
    自得為證據。
二、犯罪事實之認定：
  (一)被告坦承於上述時間，與彭國峰、謝志佳共乘危弈忠所駕駛
    之上開車輛，一同前往非凡電子遊藝場，欲向乙○○催討其
    積欠彭國峰之3 萬元債務，隨後在門口與乙○○發生拉扯，
    並有用手勾住乙○○脖子、搭住乙○○肩膀等事實（見本院
    96年度易字第108 號卷【下稱審理卷】第24至25、90、113
    頁）。
  (二)證人彭國峰於警詢時證稱：乙○○於93年間欠伊3 萬元未還
    ，案發當天伊與被告、謝志佳共乘危弈忠所駕駛之車輛前往
    非凡電子遊藝場，伊請被告進入店內找乙○○，過一會兒就
    看到乙○○與被告2 人在門口發生拉扯等情（見偵查卷第28
    至31頁）。
  (三)證人謝志佳於警詢時證稱：案發當天由危弈忠駕駛白色轎車
    載伊與被告、彭國峰至非凡電子遊藝場，處理彭國峰與乙○
    ○之間的債務糾紛，彭國峰、被告2 人先進入店內找乙○○
    ，伊在車內發現被告與乙○○2 人有互相拉扯，被告從店裡
    要將乙○○強押出去時乙○○不從等情（見偵查卷第35、38
    頁）。
  (四)證人危弈忠於警詢時證稱：案發當天彭國峰說乙○○欠他錢
    ，提議找乙○○要錢，伊就夥同彭國峰、被告、謝志佳，由
    伊駕駛上開車輛前往非凡電子遊藝場，彭國峰及被告下車進
    入遊藝場找乙○○，伊不清楚在裡面發生什麼事，但在車上
    有看見被告強行將乙○○拉出店門口等情（見偵查卷第41至
    42頁）。
  (五)證人即被害人乙○○先後於警詢及偵查中指證：「當時我正
    在非凡電動遊藝場內打電玩，由男子甲○○先進入遊藝場店
    內叫我出去外面，我即問他有甚麼事情在這裡面講就好了…
    甲○○聽了很生氣，即動手扯我的上衣，硬把我拉出店門口
    」、「我確實有欠彭國峰3 萬元，他找甲○○到遊藝場，溫
    進來遊藝場找我，叫我出去，溫我不認識，所以我不想出去
    …後來溫拉我出去」等情（見偵查卷第7 、73頁）。
  (六)案發當時在非凡電子遊藝場任職開分員之證人賴增材、陳利
    霞，於警詢時一致證稱：聽到被告與乙○○言談中要乙○○
    至店門口講話，但乙○○不肯，被告即動手強行將乙○○由
    店內拖行出去至門口，雙方並於門口發生拉扯等情（見偵查
    卷第12、17頁）；嗣於檢察官訊問時，賴增材復結稱：「（
    問：賴當天是否被人硬拉走？）是。被短髮的甲○○將他拉
    走的…賴走到門口時就不願意出去，賴拉著門框，溫將他強
    拉出去」等語，陳利霞則結稱：「乙○○跟他們走到門口，
    乙○○不願出去，甲○○就強拉他出去，我看到苗頭不對，
    就上2 樓打電話給老闆」等語（見偵查卷第92、98頁）。
  (七)裝設在非凡電子遊藝場店外之錄影監視器，清楚錄下被告在
    該店門口強拉乙○○、左手勾住乙○○脖子欲拉乙○○上車
    、拉乙○○衣服等舉動之畫面，此經檢察官於偵查中勘驗錄
    影光碟屬實，製有履勘筆錄可參（見偵查卷第105 至106 頁
    ）。嗣本院於準備程序中再次對上開錄影光碟實施勘驗結果
    ，不僅確認檢察官履勘筆錄所載勘驗情形與錄影內容相符，
    更發現被告持續以有如拔河或摔角之姿勢，用力拉扯乙○○
    之手臂、衣服及身體，向停放在店外之白色小客車前進，乙
    ○○則似抓住某物體朝反方向施力抗拒，期間數度於遭被告
    拉扯至門口處後又縮回店內等情節（見審理卷第99頁）。
  (八)對照前開證人所為大致相符之證述，佐以非凡電子遊藝場之
    錄影監視器錄得畫面經檢察官及本院勘驗之結果，被告於上
    述時、地，無視乙○○之意願，出手用力拉扯乙○○衣服及
    手臂、勾住乙○○脖子、推擠乙○○肩膀及背部，強行將乙
    ○○帶至遊藝場門外之事實，應堪認定。按拉扯他人衣服及
    手臂、勾住他人脖子、推擠他人肩膀及背部，皆屬直接對人
    行使有形之物理力，該當刑法上之「強暴」行為。又乙○○
    積欠彭國峰3 萬元，固有償還欠款之義務，卻不負有依彭國
    峰要求行至遊藝場外，與彭國峰或其同行友人商討償還欠款
    事宜之義務，故被告以前述手法強行將乙○○帶至遊藝場外
    之行為，顯係使乙○○行無義務之事。
  (九)被告雖矢口否認犯行，辯稱：案發當時伊與乙○○發生口角
    ，欲毆打乙○○，才有拉扯之動作，並非要強拉乙○○上車
    ，乙○○也說是自願上車等語。惟查，被告有違反乙○○之
    意願，強行將乙○○由店內拉出店外之行為，已據證人乙○
    ○、賴增材、陳利霞、謝志佳、危奕忠等人證述一致，並經
    檢察官及本院勘驗非凡電子遊藝場之監視器錄影光碟確認無
    訛，有如前述，被告此舉本身即屬以強暴使乙○○行無義務
    之事之強制行為，不論其動機為毆打乙○○、拉乙○○上車
    或令乙○○與彭國峰談判債務問題，均不影響其犯罪之成立
    ，被告執欲毆打乙○○而非拉乙○○上車之理由否認犯罪，
    殊非可採。其次，乙○○雖於本院準備程序中到庭稱是自願
    和被告等人上車（見審理卷第24頁），然乙○○隨被告等人
    坐上白色小客車，與乙○○遭被告拉至遊藝場外，乃時間、
    空間皆可明顯區隔之二事，尚難以乙○○自願上車之事實，
    推論其係自願遭被告拉至遊藝場外，況乙○○於準備程序中
    仍明確表示：「在店裡被被告勾住脖子帶我出去，因我不認
    識他，我應該不會願意」（見審理卷第25頁），被告此部分
    所辯，亦非可取。又儘管乙○○曾於準備程序中稱：被告勾
    住伊肩膀、脖子時不會很用力，伊也不知道願意不願意等語
    （見審理卷第24至25頁），查此一陳述係於乙○○與被告達
    成和解、具狀撤回告訴後所為（見本院96年度苗簡字第59號
    卷【下稱苗簡字卷】第11至14頁），衡情已有基於大事化小
    之心態，刻意迴護被告之高度可能性，且其所述內容顯與當
    時在場之諸多目擊證人（包括與被告同行、利害相同，不至
    於故為不利被告證詞之謝志佳、危弈忠）所證情節不符，更
    與錄影監視器錄得畫面所呈現乙○○拼命抗拒、被告猶持續
    猛力拉扯之客觀情狀迥異，自亦不足憑信。從而，被告前開
    所辯，皆不足據為對其有利之認定。
  (十)綜上各節所述，足認被告首開自白與事實相符，本案事證已
    臻明確，被告犯行洵堪認定，應依法論科。
三、論罪科刑之理由：
  (一)被告行為後，94年2 月2 日修正公布之刑法及刑法施行法業
    於95年7 月1 日施行。參照最高法院95年度第8 次刑事庭會
    議決議，於刑法修正施行後，應適用刑法第2 條第1 項之規
    定，就罪刑有關之共犯、未遂犯、想像競合犯、牽連犯、連
    續犯、結合犯，以及累犯加重、自首減輕暨其他法定加減原
    因（如身分加減）與加減比例等一切情形，綜其全部罪刑之
    結果，為「從舊從輕」之比較，以定應適用之法律；易科罰
    金之折算標準，應依刑法第2 條第1 項之規定，適用最有利
    於行為人之法律。本案與被告罪刑有關之法律變更部分，經
    比較修正前、後刑法之規定，修正後刑法對被告並未較為有
    利（詳見附表），應適用被告行為時之修正前刑法；易科罰
    金之折算標準，依修正前刑法第41條第1 項前段、修正前罰
    金罰鍰提高標準條例第2 條及現行法規所定貨幣單位折算新
    臺幣條例第2 條規定，以新臺幣3 百元以上9 百元以下折算
    1 日，依修正後刑法第41條第1 項前段規定，則以新臺幣1
    千元、2 千元或3 千元折算1 日，比較修正前、後規定，仍
    以修正前刑法較有利於被告，亦應適用修正前刑法第41條第
    1 項前段規定。
  (二)被告所為，係犯刑法第304 條第1 項之強制罪。
  (三)審酌被告有違反槍砲彈藥刀械管制條例、違反電子遊戲場業
    管理條例、妨害自由等前科（參卷附臺灣高等法院被告前案
    紀錄表），素行不良，仍不知悔改，因友人彭國峰與乙○○
    間之債務糾紛，代彭國峰進入遊藝場內尋找乙○○外出解決
    ，見乙○○不願隨其外出，竟在公共場所使用激烈之強暴手
    段將乙○○強拉至門外，所為除侵害乙○○之自由法益，亦
    足以對公共秩序及地方治安造成嚴重危害，犯後與乙○○達
    成和解，乙○○並已表示不願追究之意（見苗簡字卷第11至
    14頁），惟被告於審理中無視證據確鑿，一意矢口否認犯行
    ，態度欠佳，再參酌被告高職肄業學歷之智識程度，業工、
    未婚之生活狀況等一切情狀，本院認公訴人求處被告有期徒
    刑1 年10月，略嫌過重，爰量處如主文所示之刑。又被告犯
    罪在民國96年4 月24日以前，合於中華民國九十六年罪犯減
    刑條例之減刑規定，爰依該條例減其宣告刑2 分之1 ，併諭
    知易科罰金折算之標準。
四、適用之法律：
  (一)刑事訴訟法第452 條、第299 條第1 項前段。
  (二)刑法第2 條第1 項前段、第304 條第1 項。
  (三)修正前刑法第41條第1 項前段。
  (四)刑法施行法第1 條之1。
  (五)修正前罰金罰鍰提高標準條例第2 條。
  (六)現行法規所定貨幣單位折算新臺幣條例第2 條。
  (七)中華民國九十六年罪犯減刑條例第2 條第1 項第3 款、第7
    條、第9 條。
本案經檢察官洪清秀到庭執行職務。
中    華    民    國    97    年    3     月    11    日
                  刑事第一庭    審判長法  官  劉興浪
                                      法  官  林佩儒
                                      法  官  羅貞元
以上正本證明與原本無異。
如不服本判決，應於判決送達後10日內向本院提出上訴狀（應抄
附繕本），其未敘述上訴理由者，應於上訴期間屆滿後20日內補
提理由書狀於本院，上訴於臺灣高等法院臺中分院。告訴人或被
害人如對於本判決不服者，應具備理由請求檢察官上訴，其上訴
期間之計算係以檢察官收受判決正本之日期為準。
                                      書記官  王月香
中    華    民    國    97    年    3     月    11    日
附表：
┌───────┬───────────┬───────────┬───────┐
│比較項目      │修正前刑法            │修正後刑法            │比較結果      │
├───────┼───────────┼───────────┼───────┤
│刑法第304 條第│罰金最低額為銀元1 元即│罰金最低額為新臺幣    │以修正前刑法有│
│1 項強制罪主刑│新臺幣3 元以上（第33條│1,000 元以上，以百元計│利於被告      │
│中罰金刑之最低│第5 款，現行法規所定貨│算之（第33條第5 款）  │              │
│額            │幣單位折算新臺幣條例第│                      │              │
│              │2 條）                │                      │              │
├───────┴───────────┴───────────┴───────┤
│綜合比較結果：                                                                │
│依刑法第2 條第1 項前段，應適用被告行為時之修正前刑法                          │
└───────────────────────────────────────┘
附錄論罪科刑法條：
中華民國刑法第304 條第1 項
以強暴、脅迫使人行無義務之事或妨害人行使權利者，處3 年以
下有期徒刑、拘役或3 百元以下罰金。


司法院資訊處製作；財團法人民間司法改革基金會備份。
